【裁判字號】    99,消債更,93
【裁判日期】    990727
【裁判案由】    更生事件
【裁判全文】
臺灣板橋地方法院民事裁定            99年度消債更字第93號
聲  請  人  甲○○
上列當事人聲請消費者債務清理事件，本院裁定如下：
    主  文
聲請人甲○○自中華民國九十九年七月二十七日下午四時起開始
更生程序。
命司法事務官進行更生程序。
    理  由
一、本件聲請意旨略以：聲請人因有不能清償債務之情事，前於
    民國95年11月依中華民國銀行公會會員辦理無擔保債務協商
    機制，與最大債權金融機構臺灣新光商業銀行股份有限公司
    （下稱新光商銀）達成協商，然聲請人於95年12月因非自願
    性離職，使薪資驟減，造成生活經濟重大負擔，97年2月因
    聲請人無力投資股票或其他買賣，因財務窘迫以新店住屋向
    訴外人盈福公司借款二胎新臺幣（下同）600,000元，且上
    海商業銀行新店房屋貸款本利支出35,649元，此後即因財務
    窘迫而無力償還，故不得已而毀諾，爰請求裁定准予更生云
    云。
二、按債務人對於金融機構因消費借貸、自用住宅借款、信用卡
    或現金卡契約而負債務，在聲請更生或清算前，應提出債權
    人清冊，以書面向最大債權金融機構請求協商債務清償方案
    並表明共同協商之意旨，消費者債務清理條例第151 條第1
    項定有明文。而債務人與金融機構協商成立者，不得聲請更
    生或清算，但因不可歸責於己之事由，致履行顯有重大困難
    者，不在此限；消費者債務清理條例施行前，債務人依金融
    主管機關協調成立之中華民國銀行公會會員辦理消費金融案
    件無擔保債務協商機制與金融機構成立之協商，準用前項之
    規定，消費者債務清理條例第151 條第5 項、第6 項亦分別
    有明文可參。
三、次按前開法律規定之「但因不可歸責於己之事由，致履行顯
    有重大困難者，不在此限」，其立法意旨係基於債務清償方
    案成立後，應由債務人誠實遵守信用履行協商還款條件，惟
    於例外情形下發生情事變更，在清償期間收入或收益不如預
    期，致該方案履行困難甚或履行不能，因不可歸責於己之事
    由，始能聲請更生或清算。此規範意旨在避免債務人任意毀
    諾已成立之協商，濫用更生或清算之裁判上債務清理程序。
    蓋以債務清償方案係經當事人行使程序選擇權所為之債務清
    理契約，債務人應受該成立之協議所拘束。債務人既已與金
    融機構協商成立，如認該協商方案履行有其他不適當情形，
    自仍應再循協商途徑謀求解決。又所謂不可歸責於己之事由
    ，係指出於非己身所能控制之自然力或其他人為事由，具有
    猝然性而不能預知，非人力所能參與或所能阻止，而陷於不
    能履行承諾償還自己之債務者而言。
四、本院查：
（一）聲請人於消費者債務清理條例施行前，曾依金融主管機關
      協調成立之中華民國銀行公會會員辦理消費金融案件無擔
      保債務協商機制，與最大債權金融機構新光商銀達成協商
      ，約定於民國95年12月起，每月應償還款項合計為33,926
      元等情，業據新光商銀提出協議書及無擔保債務還款計劃
      影本各一份為證，且觀諸其提出之財團法人金融聯合徵信
      中心債權人清冊中「是否曾參與銀行公會債務協商」欄註
      記「Y」一節亦明。準此，本件聲請人依上開協商機制與
      最大債權金融機構協商成立後，再向本院聲請更生，尚須
      符合「不可歸責於己之事由致履行顯有重大困難」之法定
      要件，方為適法。
（二）就聲請人本人之必要生活支出部分，聲請人並未提出全部
      憑證以資證明，無從審酌是否均屬必要之費用，此部份因
      消費者債務清理條例之立法目的，係為使不幸陷入經濟困
      境之人得以清理債務、重建生活，並在清理過程中能保有
      符合人性尊嚴之最低基本生活，而非維持債務人過去慣常
      之寬逸生活，是於評估債務人是否有不能清償或履行原協
      商方案是否顯有重大困難時，並非由聲請人任意主張其基
      本生活費用之數額，否則將造成揮霍無度以致清償能力降
      低，反而易使更生程序無從進行，因此本院認應以內政部
      所公告之98年度臺灣省低收入戶最低生活費用每人每月為
      10,792元計算始為合理。
（三）聲請人名下雖有佳錄科技股份有限公司（下稱佳錄公司）
      之股票，惟依據聲請人提出之臺灣證券交易所股份有限公
      司函所載佳錄公司已於94 年7月5日終止上市，最後交易
      日（94年7月4日）之收盤價格為每股0.23元，是聲請人主
      張佳錄公司股票無市值等語，應認可採。又查聲請人主張
      其名下雖豹泉國際投顧有限公司及費葡國際貿易有限公司
      ，惟上開兩家公司皆歇業中，兩年內無任何營業收入，亦
      有聲請人陳報上開公司聲請更生前5年營業活動及營業額
      資料在卷可按。再查聲請人主張其原任職於新光人壽保險
      股份有限公司（下稱新光人壽），惟於95年12月非自願性
      離職，收入驟減，業據聲請人所附新光人壽通知函在卷可
      憑，惟聲請人又繼續繳納協商金額，終至97年1月毀諾，
      觀諸聲請人所提財政部台北市國稅局97年度綜合所得稅各
      類所得資料清單，其上載明聲請人於97年皆無收入，從而
      本院認為聲請人無法履行協商條件致發生毀諾等情事，應
      屬不可歸責於己致履行顯有重大困難之事由。
五、綜上所述，本件聲請人無法依協議履行係因不可歸責於己之
    事由，又所負無擔保或無優先權之債務，並未逾1,200萬元
    ，且未經法院裁定開始清算程序或宣告破產，復查無消費者
    債務清理條例第6條第3項、第8條或第46條各款所定駁回更
    生聲請之事由存在，則聲請人聲請更生，應屬有據，自應准
    許。
六、依消費者債務清理條例第11條第1項、第45條第1項、第16條
    第1項，裁定如主文。聲請人於更生程序開始後，應另提出
    足以為債權人會議可決或經法院認為公允之更生方案以供採
    擇，俾免更生程序進行至依消費者債務清理條例第61條規定
    應行清算之程度，附此敘明。
中    華    民    國    99    年    7     月    27    日
                  民事第二庭    法  官  張谷輔
上為正本係照原本作成
本件不得抗告
本裁定已於99年7月27日下午4時公告
中    華    民    國    99    年    7     月    27    日
                                書記官  郭群裕

司法院資訊處製作；財團法人民間司法改革基金會備份。
